臺灣苗栗地方法院刑事判決
111年度金訴字第17號
公  訴  人  臺灣苗栗地方檢察署檢察官
被      告  陳朝政



上列被告因違反洗錢防制法等案件，經檢察官提起公訴（110年
度偵字第6959號），被告於準備程序中就被訴事實為有罪之陳述
，經本院合議庭裁定由受命法官獨任行簡式審判程序，判決如下
：
    主    文
乙○○共同犯洗錢防制法第十四條第一項之一般洗錢罪，處有期徒
刑伍月，併科罰金新臺幣貳萬元，罰金如易服勞役，以新臺幣壹
仟元折算壹日。
未扣案之犯罪所得新臺幣壹仟玖佰柒拾陸元沒收，於全部或一部
不能沒收或不宜執行沒收時，追徵其價額。
    犯罪事實
一、乙○○與真實姓名年籍不詳、通訊軟體LINE暱稱為「邱曉珍」
    、「@傑」之真實姓名年籍不詳之詐騙犯罪者（以下各真實
    姓名年籍不詳之人不能排除一人分飾多角之可能，亦無證據
    顯示為未成年人），共同意圖為自己不法之所有，基於詐欺
    取財及隱匿詐欺犯罪所得去向、所在之洗錢犯意聯絡，由乙
    ○○以其所有之不詳廠牌手機連結網路使用通訊軟體LINE與「
    邱曉珍」、「@傑」聯繫後，於民國110年5月23日前之某時
    許，將其申設之兆豐國際商業銀行帳號000-00000000000號
    帳戶（下稱兆豐帳戶）之帳號提供予「邱曉珍」、「@傑」
    ，並擔任負責提領詐騙款項之「車手」角色，嗣「邱曉珍」
    、「@傑」或其他真實姓名年籍不詳之詐騙犯罪者再於110年
    5月23日下午3時43分許，撥打電話予甲○○，自稱王品集團客
    服人員，佯稱甲○○之信用卡遭盜用，須依照指示操作網路銀
    行及自動櫃員機始可解除云云，致甲○○陷於錯誤，而分別於
    同日下午4時47分許、4時52分許、5時6分許、5時10分許以
    網路銀行分別匯款新臺幣（下同）4萬9985元、3萬5123元，
    在新北市○○區○○街00號三峽民生郵局附設之自動櫃員機分別
    匯款2萬9987元、1萬4801元至上開被告兆豐帳戶內（匯款共
    計12萬9896元），再由乙○○依「@傑」之指示，分別於同日
    下午4時56分許、4時57分許、4時58分許、4時59分許、5時
    許、5時9分許、5時10分許、5時13分許，自上開兆豐帳戶分
    別提領2萬元、2萬元、2萬元、2萬元、5000元、2萬元、1萬
    元、5000元（提領共計12萬元），旋即交付予某真實姓名年
    籍不詳之詐騙犯罪者，並自上開兆豐帳戶轉帳7920元至某真
    實姓名年籍不詳之詐騙犯罪者所指定之帳戶內，藉此隱匿犯
    罪所得去向。嗣甲○○發覺遭騙而報警處理，經警通知乙○○至
    所說明，而查悉上情。
二、案經甲○○訴由苗栗縣警察局竹南分局報告臺灣苗栗地方檢察
    署檢察官偵查起訴。 
    理    由
一、本案被告乙○○所犯者非為死刑、無期徒刑、最輕本刑為3年
    以上有期徒刑之罪或高等法院管轄第一審案件，被告於準備
    程序進行中，先就被訴事實為有罪之陳述，經告知其簡式審
    判程序之旨，並聽取公訴人、被告之意見後，本院業已依刑
    事訴訟法第273條之1第1項規定，裁定由受命法官獨任以簡
    式審判程序進行本案之審理。又簡式審判程序之證據調查，
    依刑事訴訟法第273條之2規定，不受同法第159條第1項、第
    161條之2、第161條之3、第163條之1及第164條至第170條所
    規定證據能力認定及調查方式之限制；且被告對於卷內之各
    項證據，均同意本院作為認定事實之憑證，故卷內所列各項
    證據，自得作為證據，合先敘明。
二、上開犯罪事實，業據被告於本院審理時坦承在卷（見本院卷
    第37頁、第49頁），核與證人即告訴人甲○○於警詢時之證述
    相符（見偵卷第31頁至第34頁），復有被告之兆豐國際商業
    銀行客戶基本資料表、客戶存款往來交易明細表、客戶電子
    銀行自行/被代理行交易查詢資料、受理詐騙帳戶通報警示
    簡便格式表、金融機構聯防機制通報單、內政部警政署反詐
    騙諮詢專線紀錄表、郵政自動櫃員機交易明細表、網路銀行
    交易明細截圖、手機通聯記錄截圖、通訊軟體LINE之手機對
    話內容擷圖（見偵卷第35頁至第57頁、第73頁至第121頁）
    等可參，足認被告之自白與事實相符。從而，本案事證明確
    ，被告犯行，堪以認定，應依法論科。
三、論罪科刑：
  ㈠按洗錢防制法第15條之特殊洗錢罪，係在無法證明前置犯罪
    之特定不法所得，而未能依洗錢防制法第14條之一般洗錢罪
    論處時，始予適用。倘能證明人頭帳戶內之資金係前置之特
    定犯罪所得，即應逕以一般洗錢罪論處，自無適用特殊洗錢
    罪之餘地。例如詐欺集團向被害人施用詐術後，為隱匿其詐
    欺所得財物之去向，而令被害人將其款項轉入該集團所持有
    、使用之人頭帳戶，並由該集團所屬之車手前往提領詐欺所
    得款項得逞，檢察官如能證明該帳戶內之資金係本案詐欺之
    特定犯罪所得，即已該當於洗錢防制法第14條第1項之一般
    洗錢罪；至若無法將人頭帳戶內可疑資金與本案詐欺犯罪聯
    結，而不該當第2條洗錢行為之要件，當無從依洗錢防制法
    第14條第1項之一般洗錢罪論處，僅能論以洗錢防制法第15
    條第1項之特殊洗錢罪。另過去實務認為，行為人對犯特定
    犯罪所得之財物或利益作直接使用或消費之處分行為，或僅
    將自己犯罪所得財物交予其他共同正犯，祇屬犯罪後處分贓
    物之行為，非本條例所規範之洗錢行為，惟依修正後洗錢防
    制法規定，倘行為人意圖掩飾或隱匿特定犯罪所得來源，而
    將特定犯罪所得直接消費處分，甚或交予其他共同正犯，而
    由共同正犯以虛假交易外觀掩飾不法金流移動，即難認單純
    犯罪後處分贓物之行為，應仍構成洗錢防制法第2條第1或2
    款之洗錢行為（最高法院108年度台上字第1744號判決意旨
    參照）。經查，本件告訴人匯入兆豐帳戶內之款項，係被告
    與真實姓名年籍不詳、通訊軟體LINE暱稱「邱曉珍」、「@
    傑」之人共同犯刑法第339條第1項之罪所詐取之財物，則該
    匯入之款項自屬特定犯罪之所得，被告依「@傑」之指示提
    領上開兆豐帳戶內之款項後交付予某真實姓名年籍不詳之詐
    騙犯罪者或轉匯上開兆豐帳戶內之款項至某真實姓名年籍不
    詳之詐騙犯罪者所指定之帳戶內，以躲避檢警追查，製造金
    流斷點，所為即達到隱匿該特定犯罪所得之去向、所在之結
    果，是揆諸上開說明，被告應構成洗錢防制法第2條第2款、
    第14條第1項之洗錢罪。
  ㈡核被告所為，係犯洗錢防制法第14條第1項之一般洗錢罪，及
    刑法第339條第1項之詐欺取財罪。另本案並無具體事證足以
    證明被告主觀上明確知悉其他詐騙犯罪者，亦無具體事證足
    以證明被告明確知悉對告訴人施行詐術之詐騙犯罪者確有3
    人以上（況1人分飾多角亦有可能），依罪疑利益歸於被告
    之刑事法原則，僅得認定被告上開提供帳戶並交付犯罪所得
    之行為構成普通詐欺取財罪，本案並無刑法第339條之4第1
    項第2款所定之加重條件存在，附此敘明。
  ㈢共同實施犯罪行為，在合同意思範圍內，相互利用他人之行
    為，以達其犯罪之目的，原不必每一階段均參與，祇須分擔
    犯罪行為之一部，即應對於全部所發生之結果共同負責；又
    共同正犯之意思聯絡，不限於事前有所協定，於行為當時，
    基於相互之認識，以共同犯罪之意思參與者，亦無礙於共同
    正犯之成立。倘犯罪結果係因共犯之合同行為所致者，無論
    出於何人所為，在共犯間均應同負全部之責，並無分別何部
    分為孰人實行之必要（最高法院92年度台上字第6265號、95
    年度台上字第3489號、第3739號判決意旨參照）。經查，被
    告雖未親自施行詐術據以詐騙告訴人，惟其配合本案詐騙犯
    罪者行騙，並依指示提領告訴人所匯之款項，交予詐騙犯罪
    者收受，或轉匯告訴人所匯之款項至詐騙犯罪者所指定之帳
    戶，據以隱匿犯罪所得之去向，堪認被告與相互間，具有彼
    此利用之合同意思，而互相分擔犯罪行為，以共同達成不法
    所有之詐欺取財犯罪目的。是以被告與「邱曉珍」、「@傑
    」間就上開犯行，具有犯意聯絡及行為分擔，應依刑法第28
    條論以共同正犯。
  ㈣被告以一行為同時觸犯詐欺取財、一般洗錢等構成要件不同
    之2罪，為想像競合犯，應依刑法第55條規定，從一重之一
    般洗錢罪處斷。
　㈤想像競合犯之處斷刑，本質上係「刑之合併」。其所謂從一
    重處斷，乃將想像競合犯組成之評價上數罪，合併為科刑一
    罪，其所對應之刑罰，亦合併其評價上數罪之數法定刑，而
    為一個處斷刑。易言之，想像競合犯侵害數法益者皆成立犯
    罪，論罪時必須輕、重罪併舉論述，同時宣告所犯各罪名，
    包括各罪有無加重、減免其刑之情形，亦應說明論列，量刑
    時併衡酌輕罪部分量刑事由，評價始為充足，然後依刑法第
    55條前段規定「從一重處斷」，非謂對於其餘各罪可置而不
    論。因此，法院決定處斷刑時，雖以其中最重罪名之法定刑
    ，做為裁量之準據，惟於裁量其輕重時，仍應將輕罪合併評
    價在內（最高法院108年度台上字第4405、4408號判決意旨
    參照）。查被告就上開一般洗錢之犯罪事實，於審判中均坦
    承不諱，合於洗錢防制法第16條第2項之要件，本院自應就
    此一併審酌，並於量刑時予以考量。
　㈥爰以行為人之責任為基礎，審酌被告正值青年，卻不思以正
    途賺取所需，竟貪圖可輕鬆得手之不法利益，率與「邱曉珍
    」、「@傑」共同為本案犯行，造成告訴人受有財產損失，
    並製造犯罪金流斷點，增加檢警機關追查詐欺集團上游之困
    難，對於社會治安及財產交易安全均生危害，所為甚不足取
    ；復考量被告無前案紀錄（參被告之臺灣高等法院被告前案
    紀錄表，見本院卷第11頁），兼衡被告犯後坦承犯行、未與
    告訴人和解之態度，暨被告之智識程度、生活狀況（見本院
    卷第50頁）、告訴人對本案之意見（參意見調查表，見本院
    卷第15頁）等一切情狀，量處如主文第1項所示之刑，並就
    罰金部分，諭知易服勞役之折算標準。
四、沒收部分：
  ㈠犯罪所得部分：
    按犯罪所得，屬於犯罪行為人者，沒收之。前二項之沒收，
    於全部或一部不能沒收或不宜執行沒收時，追徵其價額，刑
    法第38條之1第1項前段、第3項分別定有明文。次按共同正
    犯犯罪所得之沒收或追徵，應就各人所分得之數為之，倘若
    共同正犯內部間，對於不法利得分配明確時，應依各人實際
    分配所得宣告沒收（最高法院107年度台上字第1572號判決
    意旨參照）。查告訴人匯入被告兆豐帳戶之金額共計12萬98
    96元，被告提領詐騙款項共計12萬元後交付予某真實姓名年
    籍不詳之詐騙犯罪者，並轉匯7920元至詐騙犯罪者所指定之
    帳戶內，業經本院認定如前。據被告供稱：領完錢後，戶頭
    所剩的錢就是我的報酬等語（見偵卷第71頁），則被告之報
    酬應為告訴人匯入之款項減去被告提領、轉匯後之餘額1976
    元（計算式：129896元000000000000＝1976），為被告之犯
    罪所得，此部分犯罪所得未扣案，爰依刑法第38條之1第1項
    前段、第3項之規定，宣告沒收，於全部或一部不能沒收或
    不宜執行沒收時，追徵其價額。 
　㈡洗錢行為標的部分：
  ⒈犯第14條之罪，其所移轉、變更、掩飾、隱匿、收受、取得
    、持有、使用之財物或財產上利益，沒收之。洗錢防制法第
    18條第1項前段定有明文。此一規定採取義務沒收主義，只
    要合於前述要件，法院本應為相關沒收之諭知，然因該洗錢
    行為之標的是否限於行為人所有者始得宣告沒收，法無明文
    ，參酌最高法院100年度台上字第5026號判決：「該法條並
    未規定『不問屬於犯罪行為人與否』，均沒收之，自仍以屬於
    被告所有者為限，始應予以沒收」之意旨，似足認在洗錢防
    制法並未規定「不問屬於犯罪行為人與否」均沒收之情形下
    ，宜從有利於被告之認定，而認洗錢行為之標的須屬於被告
    所有者，始應予以宣告沒收。惟因本條項既未明文限制洗錢
    行為之標的必須屬於行為人所有者，始應宣告沒收，且洗錢
    行為委由第三人為之者，所在多有，是如洗錢行為之標的限
    於被告所有始得宣告沒收，不惟增加實務上查證之困擾，抑
    且難以達成洗錢防制之目的，何況同條第2項擴大沒收之規
    定，亦以被告對來源不明之不法財產得以支配為已足，不以
    被告所有為必要，是洗錢行為標的之沒收，尚不以屬於被告
    所有為必要，較為妥適。
  ⒉又宣告前2條之沒收或追徵，有過苛之虞者，得不宣告或酌減
    之；本法總則於其他法律有沒收之規定者，亦適用之。刑法
    第38條之2第2項及第11條前段分別定有明文。而雖洗錢防制
    法對於洗錢標的之沒收並未制定類似過苛調節之規定，惟因
    沒收實際上屬於干預財產權之處分，仍應遵守比例原則，是
    於沒收存有過苛之虞之情形時，本應使法官在個案情節認定
    後得不宣告沒收或酌減之，以資衡平。從而，本院認上開洗
    錢防制法第18條第1項之沒收規定雖未制定類似過苛調節之
    條款，但應非有意予以排除，而得依刑法第11條前段規定，
    據以適用刑法第38條之2第2項之調節條款。
  ⒊經查，告訴人於本案匯入被告兆豐帳戶之12萬9896元，由被
    告實際經手掩飾詐欺贓款去向，足認上開款項屬洗錢行為之
    標的，本應依洗錢防制法第18條第1項前段規定予以沒收。
    然因上開款項中之12萬元由本案某真實姓名年籍不詳之詐騙
    犯罪者取走，7920元由被告轉匯至詐騙犯罪者所指定之帳戶
    ，被告獲得報酬1976元，已如前述，是如對被告宣告沒收上
    開洗錢行為標的，實有過苛之虞。準此，本案被告之洗錢行
    為標的原依洗錢防制法第18條第1項前段規定應宣告沒收，
    惟因對被告宣告此部分之沒收有過苛之虞，是經本院裁量後
    ，認就此部分之洗錢行為標的，尚無庸對被告宣告沒收，併
    予敘明。
據上論斷，應依刑事訴訟法第273條之1第1項、第299條第1項前
段，洗錢防制法第2條第2款、第14條第1項、第16條第2項，刑法
第11條、第28條、第339條第1項、第55條、第42條第3項前段、
第38條之1第1項前段、第3項，刑法施行法第1條之1第1項，判決
如主文。
本案經檢察官陳昭銘提起公訴，檢察官黃智勇到庭執行職務。 
中　　華　　民　　國　　111 　年　　4 　　月　　18　　日
                  刑事第二庭  法　官  　陳雅菡
以上正本證明與原本無異。　　　　　　　　　　　　　　　　如不服本判決應於收受判決後20日內向本院提出上訴書狀，並應敘述具體理由。其未敘述上訴理由者，應於上訴期間屆滿後20日內向本院補提理由書(均須按他造當事人之人數附繕本)「切勿逕送上級法院」。告訴人或被害人如對本判決不服者，應具備理由請求檢察官上訴，其上訴期間之計算係以檢察官收受判決正本之日期為準。　　　　　　　　　　　　　　　　　　　　　　　      　　　　　　　　　　　　書記官　　張佑慈　　
中　　華　　民　　國　　111 　年　　4 　　月　　18　　日


　　　　　　　　　
附錄本案論罪科刑法條：
中華民國刑法第339條
（普通詐欺罪）
意圖為自己或第三人不法之所有，以詐術使人將本人或第三人之
物交付者，處5年以下有期徒刑、拘役或科或併科50萬元以下罰
金。
以前項方法得財產上不法之利益或使第三人得之者，亦同。
前二項之未遂犯罰之。
洗錢防制法第14條
有第二條各款所列洗錢行為者，處7年以下有期徒刑，併科新臺
幣5百萬元以下罰金。
前項之未遂犯罰之。
前二項情形，不得科以超過其特定犯罪所定最重本刑之刑。